【裁判字號】    99,消債更,23
【裁判日期】    990311
【裁判案由】    更生
【裁判全文】
臺灣桃園地方法院民事裁定            99年度消債更字第23號
聲  請  人  甲○○
上列聲請人因消費者債務清理事件，聲請更生及保全處分，本院
裁定如下：
    主  文
更生及保全處分之聲請均駁回。
聲請費用由聲請人負擔。
    理  由
一、按債務人不能清償債務或有不能清償之虞者，得依本條例所
    定更生或清算程序，清理其債務；債務人對於金融機構因消
    費借貸、自用住宅借款、信用卡或現金卡契約而負債務，在
    聲請更生或清算前，應提出債權人清冊，以書面向最大債權
    金融機構請求協商債務清償方案並表明共同協商之意旨；債
    務人與金融機構協商成立者，不得聲請更生或清算。但因不
    可歸責於己之事由，致履行顯有重大困難者，不在此限，消
    費者債務清理條例第3 條、第151 條第1 項、第5 項定有明
    文。再按聲請更生或清算不合程式或不備其他要件者，法院
    應以裁定駁回之。但其情形可以補正者，法院應定期間先命
    補正，同條例第8 條亦有明文。可知債務人如已與金融機構
    協商成立，即須依約清償債務，僅於其後發生情事變更，在
    清償期間收入或收益不如預期，致該方案履行困難甚或履行
    不能，且因不可歸責於己之事由所致，始能聲請更生或清算
    ，但如認該協商方案履行有其他不適當情形，應再循協商途
    徑謀求解決，不得逕依消費者債務清理條例聲請更生。蓋經
    協商成立之債務清償方案係經債務人行使程式選擇權與債權
    人締結之債務清理契約，締約之債務人應受該契約之拘束，
    且消費者債務清理條例更生之規範目的，係在維持債務人基
    本生活，於債務人之能力範圍內盡力清償債務，非謂債務人
    得任意利用債務清理程式減輕債務或逃避債務；因此，為避
    免債務人對已成立之協商方案任意毀諾，濫用更生或清算之
    債務清理程式，須債務人於協商成立後因不可歸責於己之事
    由，致無法履行原定清償方案或履行有重大困難時，始可聲
    請更生或清算。
二、本件聲請意旨略以：聲請人即債務人負欠金融機構之債務合
    計達新臺幣（下同）3,127,678 元，前因不能清償債務情事
    ，曾於民國97年7 月10日與債權金融機構渣打國際商業銀行
    股份有限公司（下稱台新銀行）、萬泰銀行股份有限公司、
    國泰世華商業銀行股份有限公司、臺灣新光商業銀行股份有
    限公司協商成立而訂有前置協商機制協議書，並經臺灣新竹
    地方法院以97年度消債核字第642 號民事裁定認可在案。上
    開協議書之債務清償方案，係自97年8 月10日起，分120 期
    年利率3%，於每月10日清償9,063 元，至全部債務清償完畢
    為止。嗣因債務人收入扣除必要支出後，已無法維持自身與
    配偶、2 名子女之生活，故僅按期自97年8 月起至98年5 月
    止清償上開協議書所定款項後，不得已於98年6 月間毀諾。
    又債務人無擔保或無優先權之債務總額未逾1 千2 百萬元，
    復未經法院裁定開始清算程序或宣告破產，爰依法聲請更生
    等語。
三、經查，聲請人所主張其負欠金融機構上開債務及與上開4 家
    金融機構簽訂前置協商機制協議書，並經法院認可在案，嗣
    聲請人因無法負擔每月清償之金額，故於98年6 月間毀諾等
    事實，有臺灣新竹地方法院97年度消債核字第642 號民事裁
    定、前置協商機制協議書各1 份、收執聯10紙附卷可稽（均
    為影本），且為債權銀行所不爭執，足堪信為真實。又查，
    聲請人名下之財產有供聲請人家庭居住所用，坐落桃園縣中
    壢市○○段之房屋及土地、81年份福特六和廠牌1,598cc 之
    汽車1 輛，且其自陳於毀諾前2 年內每月收入有4 萬4 千餘
    元之事實，則有聲請人之財政部臺灣省北區國稅財產歸屬資
    料清單、土地及建物謄本、行車執照影本、97年度綜合所得
    稅各類所得資料清單、存摺影本及本院依職權查詢聲請人之
    稅務電子閘門財產所得調件明細表在卷可參，亦足認定。
四、再查，聲請人主張其每月須支出前述房屋之貸款分期償還金
    額、自身及扶養配偶、2 名子女之生活費用合計共約4 萬元
    之事實，固據提出全戶戶籍謄本、水費繳費一覽表、電費明
    細資料查詢、天然氣氣費證明單、社區管理費收據、電信費
    繳費證明單、統一發票、房屋稅及地價稅、牌照稅繳款書、
    午餐費繳費單、註冊費繳款單等為據（均為影本）。而本院
    參考行政院主計處公告之98年度最低生活費（以每年家庭收
    支調查，計算出平均每人每月消費支出之60% 為最低生活費
    ），臺灣省（含桃園縣）平均每人每月最低生活費為9,660
    元，依此標準作為聲請人及其家庭成員每月生活費之支出依
    據，自無不當。然查，聲請人之配偶歐素美為62年3 月1 日
    生，現年37歲，有上開戶籍謄本可稽，是其正值壯年之際；
    且聲請人亦自陳其配偶有在早餐店打零工，顯見其配偶並非
    無工作能力之人，則聲請人自無扶養其配偶之必要。另聲請
    人之2 名子女即使均仰賴聲請人扶養，且聲請人之配偶無力
    分擔此扶養子女之義務，惟以聲請人與2 名子女共3 人計，
    每月支出之生活必要費用合計亦僅2 萬餘元。另聲請人之房
    屋貸款未償餘額約230 萬元，房屋經債權人聲請本院以98年
    度司執字第72114 號拍賣，定於99年3 月16日進行第二次拍
    賣所定之底價則為257 萬元，此除經聲請人、債權人渣打國
    際商業銀行股份有限公司於本院99年3 月8 日調查時到場陳
    明在卷外，並有本院民事執行處99年1 月11日通知影本乙份
    附卷可佐。顯見聲請人所有之上開不動產依評估之價值於出
    售後所可得之金額，至少已得清償全部抵押貸款之債務。而
    社會上人人生活習慣、能力雖各有差異，且內容豐儉不同，
    然聲請人既自己向銀行大量貸款金錢於先，在無力清償債務
    時，自應樽節支出，力求開源節流以最低限度過日，則聲請
    人仍每月繳納高額之房屋貸款，而不求以出售房屋償債再以
    較低之支出金額租賃房屋居住，自有不當。
五、基上所陳，聲請人於將所有之房屋出售清償抵押貸款之債務
    後，每月收入扣除依前述協議書每月須清償之9,063 元及聲
    請人與2 名子女之生活必要支出約2 萬8 千元後，仍有餘額
    近8 千元，可見聲請人若以適當計畫，合理安排其收入與支
    出之方式後，並無不能清償債務之情事或有不能清償債務之
    虞，足堪認定明確。而消費者債務清理條例更生之規範目的
    ，乃在維持債務人基本生活之情況，非謂債務人得任意利用
    債務清理程序減輕債務。況債務清償方案係經債務人行使程
    序選擇權而與債權人締結之債務清理契約，其即應受該契約
    之拘束。本院審酌上情，既認聲請人仍有償還債務之能力，
    並無不能清償債務或有不能清償之虞，且縱債務人一時履行
    不便，惟中華民國銀行商業同業公會全國聯合會亦有「個別
    協商一致性方案」可供利用，聲請人自可再斟酌自身之經濟
    條件、償還之數額與期限，持上開方案再與其債權金融機構
    協商，而達自主性解決其債務之目的。
六、綜上所述，本件既難認聲請人履行協商有重大困難之情形，
    核與消費者債務清理條例第151 條第5 項但書規定之要件即
    有未合，是本件聲請更生之要件不備，且無從補正，揆諸首
    揭法律規定及說明，為無理由，應予駁回。又債務人更生之
    聲請既經駁回，其所併予聲請財產之保全處分，即無必要，
    應併駁回之。
六、爰裁定如主文。
中    華    民    國    99    年    3     月    11    日
              民事第二庭    法  官  張震武
上列正本證明與原本無異
如不服本裁定應於送達後10日內向本院提出抗告狀，並應繳納抗
告費新臺幣1,000 元。
中    華    民    國    99    年    3     月    11    日
                            書記官  顏伯儒

司法院資訊處製作；財團法人民間司法改革基金會備份。
